【裁判字號】    88,易,1034
【裁判日期】    890407
【裁判案由】    詐欺
【裁判全文】
台灣台中地方法院刑事判決                        八十八年度易字第一三四號
    公  訴  人  台灣台中地方法院檢察署檢察官
    被      告  庚○○
右列被告因詐欺案件，經台灣台中地方法院檢察署檢察官提起公訴（八十八年度偵字
第八九０號），及同署檢察官移送併辦 (八十八年度偵字第三三一二號、第三五三二
號)，本院判決如左：
    主  文
庚○○連續意圖為自己不法之所有，以詐術使人將本人之物交付，處有期徒刑參年陸
月。
    事  實
一、庚○○於民國八十六年五月十五日、同年十二月二十日及八十七年八月十日自任
    會首，在台中市○○路○段一九五號四樓住處招募合會，約定每會每月各新台幣
    （下同）二萬元，均採內標方式，八十六年五月十五日招募之合會含會首共二十
    會(下稱第一會)，同年十二月二十日招募之合會含會首共十六會 (下稱第二會)
    ，八十七年八月十日招募之合會含會首共十五會 (下稱第三會)，庚○○因出借
    予友人之借款無法收回，致財務週轉不靈，竟意圖為自己不法之所有，並基於概
    括犯意，於 (一)第一會會期中之不詳時間，先後二次未於開標日期開標，惟冒
    用第一會會員己○○、甲○○、丁○○三人中之二人名義 (時間及冒用何人名義
    均無法確定)，向己○○、甲○○、丁○○及其他活會會員詐稱該會已由己○○
    、甲○○、丁○○中之一人以不詳金額得標，致使己○○、甲○○、丁○○及其
    他活會會員因此陷於錯誤，分別二次繳納不詳活會會款予庚○○。又 (二)庚○○明知乙○○、壬○○二人並未實際參加第二會合會，竟在會單中虛列乙○○、
    壬○○之姓名，偽以彼二人參加其合會，致使子○○、癸○○及其他會員陷於錯
    誤，按期給付十二期會款，合計各二十萬九千三百元。(三)庚○○所召募之第三
    會合會，於八十七年十二月並未按期開標，庚○○竟向第三會之活會會員甲○○
    、丙○○及其他不詳姓名之合會會員詐稱，八十七年十二月已由不詳姓名人以三
    千元得標，致使甲○○、丙○○及其他不詳姓名等活會會員陷於錯誤，分別交付
    當期之活會會款一萬七千元予庚○○。(四)庚○○復於八十七年二月間，向友人
    乙○○偽稱其與任職於台中某土地銀行之襄理熟識，得知銀行有些房屋抵押貸款
    客戶，因無法繼續繳納貸款，而面臨遭貸款銀行向法院聲請查封、拍賣房屋之窘
    境，又因經法院查封、拍賣程序所賣得之房價往往低於市價許多，因此，屋主大
    都希望能在法院查封、拍賣前出售房屋，以便賣得優於法院拍賣之價格，其先前
    已透過任職於土地銀行之朋友，以低於一般市價之價錢購得一戶付不出貸款之房
    屋，伺機轉手賣出，可以獲得相當利潤，目前土地銀行正擬查封、拍賣一貸款戶
    之房屋，而該房屋就是與其住處同一棟大樓之二樓，約三十八坪，僅三、四年屋
    齡，且同社區一樓即係其自己開設之樂器行，其本人又係該公寓大廈之管理委員
    ，環境頗佳，有增值潛力，且其有辦法透過土地銀行之朋友幫忙，以較市價為低
    的價錢購得，致乙○○陷於錯誤，分別自八十七年二月二十五日起至同年三月二
    十三日止，各匯款八十萬元、八十萬元、五萬元及一百四十萬元，合計三百零五
    萬元進入庚○○所有之土地銀行中港分行、第000000000000號帳戶
    內；數日後，庚○○又以同一欺騙手法向乙○○偽稱，其亦擬透過土地銀行購買
    另一貸款戶無法繳納貸款之房屋，該房屋與其購買之房屋位於同一社區，房屋款
    二百三十五萬，外加車位七十五萬元，共計三百十萬元，而其目前正在辦理銀行
    貸款，在銀行貸款核發前，擬先向乙○○借款三百十萬元，以便支付前揭房屋及
    車位價款，庚○○並謂該社區尚有一車位出售，單價亦為七十五萬元，如乙○○
    有需要，亦可代為接洽，致乙○○又陷於錯誤，於八十七年三月二十七日、同年
    四月三日分別匯款二百三十五萬元、一百五十萬元進入庚○○所有之前揭土地銀
    行中港分行帳戶內。嗣己○○、甲○○於八十六年十二月十五日前往庚○○之前
    開住處欲收取尾會會款；另子○○、癸○○於同年月二十日前往前開住處標會時
    ，分別發現庚○○已不知去向；又乙○○前往庚○○住處詢問購買房屋之事時，
    見大門深鎖，乃向土地銀行中港分行詢問，經該行告以並無購屋之事，己○○、
    甲○○、乙○○、子○○、癸○○始知受騙。
四、案經己○○、甲○○、乙○○、子○○、癸○○訴由台灣台中地方法院檢察署檢
    察官分別偵查起訴及移送併辦。
    理      由
    理  由
一、訊據被告庚○○坦承向告訴人子○○、癸○○召募如事實欄第 (二)部分所示第
    二會合會，該會所列合會之會員乙○○、壬○○並未實際參加第二會合會，告訴
    人蔡子○○等會員已繳納十二期會款；另坦承向告訴人甲○○等人召募如事實欄
    第 (三)部分所示第三會合會，並於八十七年十二月未按期開標，惟仍向甲○○
    、丙○○及其他不詳姓名活會會員稱該期係以三千元決標，甲○○、丙○○等人
    因而交付當期之活會會款一萬七千元之事實，核與告訴人子○○、癸○○、乙○○、甲○○指述情節相符，並經證人壬○○、丙○○、辛○○分別於本院八十八
    年八月三十日、同年十月四日審理時證述屬實，復有互助會單影本二件附卷可按
    ，而被告所召募之第二會合會，虛列不實之會員，致使其他會員陷於錯誤，如期
    多次交付會款；另其所召募之第三會合會於八十七年十二月既未按期開標，竟仍
    向甲○○、丙○○等活會會員詐稱以三千元決標，致甲○○、丙○○等人陷於錯
    誤而分別交付當期活會會款一萬七千元，被告顯有為自己不法所有之詐欺犯意甚
    明，因而事證明確，被告如事實欄第 (二)、(三)部分之犯行應堪認定。
二、訊據被告庚○○坦承向告訴人己○○、甲○○等人召募如事實欄第 (一)部分所
    示第一會合會，並供陳曾於合會期間未於開標日期開標，而冒稱由某會員得標，
    向活會會員收取活會會款之事實，核與告訴人己○○、甲○○指述情節相符，並
    有互助會單影本一件附卷可按，被告雖辯稱：伊僅向己○○、甲○○告知渠等為
    尾會，伊並未向丙○○表示另一合會會員丁○○為尾會云云，惟查：證人即被害
    人丁○○之姊丙○○於本院八十八年八月三十日審理時證稱：「．．．庚○○向
    我表示我妹妹丁○○是尾會．．．」等語，顯見受被告告知為尾會之第一會合會
    會員除告訴人己○○、甲○○外，尚包括丁○○，被告所辯，應係避重就輕之詞
    ，洵無足採。而合會之尾會，應屬一人所有，被告所召募如事實欄所示第一會合
    會，受被告告知為尾會之會員竟有三人，足見被告確曾於會期間，先後二次未曾
    開標，而冒用第一會會員之名義，向活會會員詐取會款無疑，被告如事實欄第 (
    一)部分之犯行亦臻明確。
三、訊據被告庚○○坦承曾向告訴人乙○○拿取合計六百九十萬元之事實，惟矢口否
    認有何詐欺犯行，辯稱：伊並未以代為購買房屋、停車位及本身欲購買房屋為由
    向乙○○詐取金錢，伊係因週轉不靈，始向乙○○借錢云云。惟查：被告以如事
    實欄第 (四)部分所示理由，使告訴人乙○○連續交付如事實欄第 (四)部分所示
    合計六百九十萬元之事實，業據告訴人乙○○指述綦詳，並有匯款單回條影本六
    件、收據影本一件附卷可查；又告訴人乙○○於本院八十八年六月二十四日審理
    時指陳：「．．．她有帶我們到樓下看房子，但他說沒有鑰匙，開窗戶給我們看
    ，且說格局一樣」等語；證人即告訴人乙○○之母江湯幸妹於本院八十八年七月
    十五日審理時證稱：「．．．八十七年二月間庚○○打電話向乙○○表示有屋主
    欠銀行的錢被查封叫我們去向銀行買，我第一次看到她，是在庚○○住處，是乙○○帶我去的，帶我去是要看賣的房子．．．後來我還見過庚○○很多次，我問
    她房子為何還沒好，她稱房子銀行方面還沒弄好，我去庚○○處看房子時，林表
    示要賣的房子在二樓，但沒有鑰匙，我就在她四樓往下看，她向我們表示格局和
    她住處一樣．．．」；於本院八十九年一月二十日審理時證稱：「．．．是庚○○打電話給乙○○向他表示她要買房子向我女兒借錢，我女兒就跟我講．．．後
    來被告有到我家十幾次，在言談中她有講到向我女兒借三百十萬元是她要買同一
    社區之另一間房子和車庫．．．」；「被告來我家的時侯有跟我講過要代我女兒
    接洽購買停車位之事，價錢我不清楚」等語；證人即告訴人乙○○之夫戊○○於
    本院八十八年七月十五日審理時供稱：「八十七年間林向乙○○表示，銀行有法
    拍屋還沒進入法拍階段就叫乙○○去買，在乙○○匯錢之前我和乙○○及江湯幸
    妹及王小姐一起去看房子，我們到庚○○住處，是到四樓，她沒帶我們下去看房
    子，因她表示她沒鑰匙，我們就從她四樓住處往下看，她向我們表示該房子格局
    和他住處一樣．．．」等語，而告訴人乙○○、證人江湯幸妹、戊○○供稱被告
    帶渠等觀看房屋之時間、地點及方式等情節，互核大致相符，所言自非虛妄，應
    值採信，並堪認被告確有以可低價代告訴人乙○○購買房屋及停車位為由，使告
    訴人乙○○分別交付三百零五萬元、七十五萬元，並有以欲購買房屋及停車位為
    由，向告訴人乙○○借得三百十萬元無疑，被告所辯，應屬卸責之詞，洵無可採
    。而被告於本院八十八年六月二十四日審理時陳稱：「．．．有拿到三百零五萬
    元，但沒有幫他買房子」；於本院八十八年十月四日審理時陳稱：「 (問：是否
    要買房子)我沒有要買房子」；「 (問：是否有代為購買停車位)沒有，也沒有停
    車位之事」等語，則被告既無幫告訴人乙○○代為購買房屋、停車位之意，本身
    亦未購買房屋，竟以前揭理由連續向告訴人乙○○拿取合計六百九十萬元之款項
    ，其有詐欺之意圖，甚為明確，被告如事實欄第 (四)部分之犯行亦足堪認定。
四、核被告所為，係犯刑法第三百三十九條第一項之詐欺取財罪。被告於如事實欄所
    示第 (一)、(二)、(三)部分之每一開標時期同時詐騙多名活會會員之財物，為
    想像競合犯，應從一重處斷。被告前後多次詐欺犯行，時間緊接，構成要件相當
    ，顯係基於概括犯意反覆為之，應依連續犯之規定論以一罪，並加重其刑。公訴
    人就被告所為如事實欄第 (二)、(四)部分及第 (三)部分關於向丙○○及其他不
    詳姓名之合會會員等詐欺取財犯行雖未起訴，然上開部分與已起訴之事實分別有
    連續犯或想像競合犯之裁判上一罪關係，為起訴效力所及，本院自得一併審究。
    爰審酌被告尚無不良素行、犯罪之動機、目的、手段、詐騙所得金額不低所生危
    害非輕，犯罪後未能全部坦承犯行，且未與告訴人達成和解等一切情狀，量處如
    主文所示之刑。
五、台灣台中地方法院檢察署八十八年度偵字第三三一二號、第三五三二號併辦意旨
    另以：被告所召募如事實欄所示之第二會合會，被告明知告訴人乙○○、壬○○
    等人並未實際參加該合會，竟偽造不實之會員名單，另涉犯偽造私文書罪嫌，且
    與本件被告有罪之部分有裁判上一罪關係等語。惟查：按刑法第二百十條之偽造
    私文書，以無制作權人而捏造他人名義制作該文書為構成要件，如行為人對於此
    種文書本有制作權，縱令其制作之內容虛偽，且涉及他人之權利，除合於同法第
    二百十五條之規定，應依該條處罰外，尚難論以首開法條之罪 (最高法院三十一
    年上字第二一二四號判例意旨參照)。本件被告所召募之第二會合會所列會員中
    ，告訴人乙○○、證人壬○○等人實際上並未參加，固據告訴人乙○○及證人壬○○分別於本院審理時指述或證述屬實，並有互助會單影本一件為證，惟該互助
    會單係由被告單獨製作，並未交由參與合會之會員簽名之事實，亦據被告及告訴
    人子○○分別供述及指述明確，則該互助會會單係擔任第二會合會會首之被告所
    制作，其制作之互助會會單中所列會員雖有虛偽不實之處，仍難論以偽造文書罪
    ，亦與被告所犯本件之詐欺犯行無裁判上一罪關係，本院自無從併予審理，此部
    分應退回台灣台中地方法院檢察署，另為妥適之處理，附此敘明。
據上論斷，應依刑事訴訟法第二百九十九條第一項前段，刑法第五十六條、第三百三
十九條第一項、第五十五條，罰金罰鍰提高標準條例第一條前段，判決如主文。
中      華      民      國      八十九      年      四      月    七    日
                                          台灣台中地方法院刑事第七庭
                                                 法  官 劉  長  宜
右正本證明與原本無異。
如不服本判決，應於判決送達後十日內向本院提出上訴狀，上訴於台灣高等法院台中
分院（須附繕本）。
                                                   書記官
中      華      民      國    八十九    年     四     月     十二     日
附錄法條：
刑法第三百三十九條第一項：意圖為自己或第三人不法之所有，以詐術使人將本人或
第三人之物交付者，處五年以下有期徒刑、拘役或科或併科一千元以下罰金。


司法院資訊處製作；財團法人民間司法改革基金會備份。
